---
title: "Análise de dados COVID-19 para `r muni.name`"
date: "`r Sys.Date()`"
author: "Observatório COVID-19 BR"
output:
  rmdformats::readthedown:
  code_folding: hide
self_contained: true
thumbnails: false
lightbox: false
toc_depth: 4
---

```{r knitr_init, echo=FALSE, results="asis", cache=FALSE}
library(knitr)
library(stringr)
## Global options
options(max.print = "75")
opts_chunk$set(echo = FALSE,
               cache = FALSE,
               prompt = FALSE,
               tidy = FALSE,
               comment = NA,
               message = FALSE,
               warning = FALSE)
opts_knit$set(width = 75)
```


```{r relatorio, echo = FALSE, results = "asis"}
  for (tipo in c("COVID-19", "SRAG")) {
        if (tipo == "COVID-19") tipol <- "covid"
        if (tipo == "SRAG") tipol <- "srag"

        cat(str_interp("## ${tipo} \n\n"))

        for (casos in c("Casos", "Óbitos")) {
            if (casos == "Casos") ob <- ""
            if (casos == "Óbitos") ob <- "ob_"

            cat(str_interp("

### ${casos} ${tipo} Diários

![${casos} ${tipo} diários](${output.dir}/${uf}/${muni}/plots/plot_nowcast_${ob}${tipol}.svg)

 Os pontos em vermelho são os casos notificados há mais de 40 dias, para os quais assumimos que não é preciso estimar futuras notificações.
Os pontos em azul são os casos diários estimados através da correção do atraso entre a data dos primeiros sintomas e a notificação.
A linha preta é a tendência estimada, com média móvel para um período de 10 dias. 

### ${casos} ${tipo} acumulados e projeção

![${casos} ${tipo} acumulados](${output.dir}//${uf}/${muni}/plots/plot_nowcast_cum_${ob}${tipol}.svg)

As linhas azuis contínuas indicam o número de casos graves observados acumulados até a última data. As linhas vermelhas contínuas indicam o número de casos graves estimados acumulados, corrigindo o tempo entre os primeiros sintomas e a notificação. Por se tratar de números muito discrepantes ao longo do tempo, o gráfico de casos acumulados está em escala logarítmica.
Os pontos tracejados da linha vermelha são as projeções para os últimos 2 dias e para os próximos 5 dias, se a taxa de crescimento dos valores corrigidos continuar a mesma dos últimos 5 dias. A faixa cinza mostra o intervalo de 95% de confiança dessa projeção. 

### ${casos} ${tipo}: Tempo de duplicação

![Tempo de duplicação de ${casos} ${tipo}](${output.dir}/${uf}/${muni}/plots/plot_tempo_dupl_${ob}${tipol}.svg)

O tempo de duplicação indica quanto tempo leva para dobrar o número de casos graves (hospitalizados) no município de São Paulo. Quanto menor esse número, mais rápido a doença está se espalhando.
Esse número depende muito das medidas de contenção da doença, como o distanciamento social e outras medidas não farmacológicas.
A linha verde no gráfico mostra o tempo de duplicação estimado, calculado sobre intervalos de 5 dias.
A faixa cinza é o intervalo de confiança desses tempos de duplicação. O intervalo largo mostra que a incerteza é grande, mas mesmo assim vemos que tempos de duplicação variam à medida que o tempo passa.


"))

    }
    cat(str_interp("
### Número de reprodução efetivo (calculado com casos ${tipo})

![Tempo de duplicação de ${casos} ${tipo}](${output.dir}/${uf}/${muni}/plots/plot_estimate_R0_${tipol}.svg)

O Número Reprodutivo efetivo (Re) é a média de pessoas contaminadas por um infectado. Valores maiores que 1 indicam que o número de novos casos está aumentando. Marcamos este limite com uma linha vermelha. Valores de próximo de um indicam que a cada dia temos um número constante de casos. E apenas valores de Re abaixo de um por muitos dias indica seguramente tendência de redução no número de casos.

Estimamos o Re da epidemia de COVID-19 no Brasil diariamente no município de São Paulo baseando-se nos dados estimados de casos graves.
A linha roxa no gráfico mostra a estimativa de
a intervalos de 7 dias (as datas indicam o fim de cada um desses intervalos). A faixa cinza é o intervalo de confiança dessas estimativas. Esse intervalo tem 95% de chance de incluir o valor real de Re. 


"))
  }
```


# Observatório COVID-19 BR

O Observatório Covid-19 BR é uma iniciativa independente, fruto da
colaboração entre pesquisadores com o desejo de contribuir para a
disseminação de informação de qualidade baseada em dados atualizados e
análises cientificamente embasadas.

Criamos um sítio com códigos de fonte aberta que nos permite
acompanhar o estado atual da epidemia de Covid-19 no Brasil, incluindo
análises estatísticas e previsões. Modelos estatísticos e matemáticos
para previsões da epidemia estão em preparação

**Site:** https://covid19br.github.io/index.html

**Contato:** obscovid19br@gmail.com
